高雄高等行政法院判決
　　　　　　　　　　　　 　　　　 96年度訴字第221號
　　　　　　　　　　　　　　　.
原　　　告　甲○○○
訴訟代理人　丁○○
被　　　告　台南市稅捐稽徵處
代　表　人　乙○○　○○
訴訟代理人　丙○○
上列當事人間因土地增值稅事件，原告不服台南市政府中華民國
96年1月5日南市法濟字第09609500140號訴願決定，提起行政訴
訟。本院判決如下：
　　主  文
原告之訴駁回。
訴訟費用由原告負擔。
　　事  實
壹、事實概要：
    緣坐落台南市○○區○○段1201、1201-1（道路用地）、12
    01-2、1202、1202-1（道路用地）、1202-2、1203、1203-1
    （道路用地）、1203-2地號等9筆土地，原為訴外人王慶成
    所有，原告於民國（下同）90年9月6日向王慶成購買上述州
    南段1201地號等9筆土地（應有部分為1/1000、685/1000、6
    75/1000不等，其中應稅土地應有部分1/1000部分，已經按
    當期土地公告現值每平方公尺新台幣（下同）14,500元申報
    計課土地增值稅在案）；而王慶成則於同年月28日向原告購
    買坐落南興段967、967-1、967-2、967-3、967-4、967-5地
    號等6筆農業用地應有部分各1/1000；原告與王慶成就上開1
    5筆土地於形成共有關係後，旋於90年10月18日將上開15筆
    土地辦理共有物分割，由原告取得州南段1201地號等9筆土
    地全部權利。因上開15筆共有土地分割前後，原告與王慶成
    取得之土地價值差額增減在公告現值1平方公尺單價以下，
    原告依財政部81年7月6日台財稅字第810238739號函規定，
    免向稅捐稽徵機關提出共有物分割現值申報，逕向地政機關
    辦理共有物分割之土地登記完竣。共有物分割後，原告所取
    得之州南段1201、1202及1203地號土地（以下簡稱系爭土地
    ），其中應有部分999/1000部分前次移轉現值分別由59年8
    月每平方公尺17.8元、3.1元、17.8元，遽提高至90年9月每
    平方公尺14,952.8元（訴願決定書誤繕為14,952元）。其後
    原告於91年3月28日將系爭土地出售予全家福建設有限公司
    ，並向被告所屬安南分處申報移轉，因無漲價數額，被告所
    屬安南分處乃核課土地增值稅為零元。嗣財政部發布93年8
    月11日台財稅字第09304539730號函令，對原持有應稅土地
    之土地所有權人，利用應稅土地與免徵或不課徵土地增值稅
    之土地，取巧安排形成共有關係，經分割後再移轉應稅土地
    者，應依實質課稅原則及土地稅法第28條、第31條規定，以
    其分割前之原規定地價或前次移轉現值為原地價，計算漲價
    總數額課徵土地增值稅，該解釋令發布前，經共有分割且再
    移轉之案件，仍應補徵其土地增值稅，被告所屬安南分處乃
    於95年5月1日以南市稅安字第09522099160號函通知原告補
    徵土地增值稅8,278,883元。原告不服，申請復查結果，未
    獲變更，提起訴願，亦遭決定駁回，遂提起本件行政訴訟。
貳、兩造聲明：
一、原告聲明求為判決：訴願決定及原處分（復查決定含原核定
                      處分）均撤銷。
二、被告聲明求為判決：原告之訴駁回。
參、兩造之爭點：
甲、原告主張之理由：
一、原告於90年10月辦理共有物分割，於分算地價時，原告所取
    得之系爭土地前次移轉現值經地政事務所核算為每平方公尺
    14,952.8元，該移轉現值係原告合法取得之現值，亦是原告
    之財產，就如同原告在銀行的存款一樣，應受到憲法的保障
    。被告分別將原告所取得之系爭州南段1201、1202及1203地
    號等3筆土地的前次移轉現值調降為17.8元、3.1元及17.8元
    ，其後再根據調降後的前次移轉現值課徵原告土地增值稅，
    被告的調降行為已違反憲法保障人民財產權之規定。又被告
    將系爭土地之前次移轉現值由每平方公尺14,952.8元調降為
    17.8元及3.1元，被告應於補徵土地增值稅前，先向原告說
    明調降差額應如何補償，始不違反憲法保障人民財產之規定
    。
二、訴願決定書第3頁倒數第5行記載：「故於一般稅捐稽徵作業
    上，稅捐稽徵機關基於便宜計算，乃於慣例上均以前開地政
    機關分算之『前次移轉申報現值』數額核定土地增值稅。」
    是本件如果地政機關所計算之前次移轉現值有誤，原告願意
    接受補徵土地增值稅之結果。
三、訴願決定書第3頁後段記載：「惟稅捐稽徵機關若認依平均
    地權條例施行細則第24條規定所分算『其前次移轉現值』核
    計土地增值稅，有違實質課稅原則及租稅公平原則時，稅捐
    稽徵機關自仍得依土地稅法之相關規定核課土地增值稅。」
    但本件係於90年10月辦理共有物分割，而財政部係於93年8
    月11日發布台財稅字第09304539730號函令，是本件應依照
    行為時之法規辦理。又被告主張本件補徵土地增值稅係依實
    質課稅及租稅公平原則，然原告認為被告補徵土地增值稅之
    行為才是有違實質課稅及租稅公平原則，因為本件參與共有
    物分割之土地包括農業區、住宅區及公共設施用地，雖目前
    稅法規定農業區及公設用地免稅，但農業區有可能變更為工
    業區、住宅區或公共設施用地，公共設施用地亦有可能變更
    為住宅區、商業區，由免稅土地變更為應稅土地，其移轉現
    值亦要課徵土地增值稅，住宅區亦有可能變更為公共設施用
    地，由應稅土地變更為免稅土地，所以目前的應稅、免稅只
    是暫時性的。
四、訴願決定書第4頁第2行記載：「土地增值稅係依據漲價歸公
    之原則，對土地所有權人因土地漲價所得利益所課徵之稅款
    。」明白指出土地增值稅之課徵係就土地所有權人因土地漲
    價所得利益所課徵之稅款，本件系爭土地出售時其所有權人
    為原告，而其前次移轉現值為14,952.8元，而非17.8及3.1
    元，故被告補徵土地增值稅為無理由。
五、訴願書第5頁倒數第4行記載：「就訴願人而言，既未受任何
    損失，則訴願人即無值得保護信賴利益可言。」可見如原告
    受有損害，即應受信賴之保護，本件系爭土地之前次移轉現
    值由14,952.8元調降為17.8及3.1元，原告即受有損害，應
    即受到信賴保護。
乙、被告主張之理由：
一、坐落台南市○○段1201、1201-1（道路用地）、1201-2、12
    02、1202-1（道路用地）、1202-2、1203、1203-1（道路用
    地）、1203-2地號等9筆土地，原為訴外人王慶成所有，原
    告於90年9月6日向王慶成購買上述州南段1201地號等9筆土
    地（應有部分為1/1000、685/1000、675/1000不等）；而王
    慶成則於同年月28日向原告購買坐落南興段967、967-1、96
    7-2、967-3、967-4、967 -5地號等6筆農業用地應有部分各
    1/1000；原告與王慶成2人就上開15筆土地於形成共有關係
    後，隨即於90年10月18日訂定共有物分割契約，並向地政機
    關申請辦理共有物分割登記，由原告取得州南段1201地號等
    9筆土地，因上開15筆共有土地分割前後，原告與王慶成取
    得之土地價值差額增減在公告現值1平方公尺單價以下，原
    告依財政部81年7月6日台財稅字第810238739號函規定，免
    向稅捐稽徵機關提出共有物分割現值申報，而逕行向地政機
    關辦理共有物分割登記。共有物分割後，由原告取得系爭應
    稅土地，其前次移轉現值即由原來59年8月每平方公尺17.8
    元、3.1元、17.8元（應有部分均為999/1000），遽提高至9
    0年9月每平方公尺14,952.8元。原告遂於91年3月28日將系
    爭土地出售予全家福建設有限公司，因系爭土地分割後之地
    價如前所述，已藉由取巧安排共有土地地價改算提高前次移
    轉現值，故無漲價數額，業經被告所屬安南分處核課土地增
    值稅為零元在案。
二、本件原告與王慶成2人，先創設土地共有之事實，又於保持
    共有關係後，隨即辦理共有物分割，俟原告取得系爭州南段
    1201、1202、1203地號土地所有權全部，藉由地價改算提高
    前揭土地之前次移轉現值後再行出售，由此情形觀之，不但
    有違一般土地共有之常態，且亦不利於土地之利用及經濟融
    通，實與一般共有物分割係以消滅各共有人就共有物之共有
    關係為目的，以利融通及增進經濟效益完全不符。足見原告
    顯係取巧利用應稅土地（州南段1201、1201-2、1202、1202
    -2、1203、1203-2地號土地）與不課徵土地增值稅之農業用
    地（南興段967、967-1、967-2、967-3、967-4、967-5地號
    土地），及免徵土地增值稅之公共設施保留地（州南段1201
    -1、1202-1、1203-1地號土地），以分割改算地價之方式，
    先行墊高其分得應稅土地之前次移轉現值，即系爭州南段12
    01、1202、1203地號土地，其前次移轉現值由原來59年8月
    每平方公尺17.8元、3.1元、17.8元（應有部分999/1000）
    ，遽提高至90年9月每平方公尺14,952.8元，以規避該土地
    嗣後出售時應課徵之土地增值稅至明。
三、按「涉及租稅事項之法律，其解釋應本於租稅法律主義之精
    神，依各該法律之立法目的，衡酌經濟上之意義及實質課稅
    之公平原則為之。」業經司法院釋字第420號解釋在案。次
    按「租稅法所重視者，應為足以表徵納稅能力之實質的經濟
    事實，而非其外觀之法律行為或形式上之登記事項，對實質
    上相同經濟活動所產生之相同經濟利益，應課以相同之租稅
    ，始符合租稅法律主義所要求之公平及實質課稅原則，實質
    課稅原則為租稅法律主義之內涵及當然歸趨，故有關課徵租
    稅構成要件事實之判斷及認定，自亦應以其實質上經濟事實
    關係及所產生之實質經濟利益為準，而非以形式外觀為準，
    否則勢將造成鼓勵投機或規避稅法之適用，無以實現租稅公
    平之基本理念及要求。」有最高行政法院82年判字第2410號
    判決可資參照。是倘若在經濟面上實質已具備課徵土地增值
    稅之納稅義務人，竟違反法律實質及公平課稅之立法意旨，
    不當的利用法律上之形式或法律行為，蓄意製造外觀上或形
    式上存在之法律關係或法律狀態，規避或免除其應納之土地
    增值稅，為確保租稅公平，仍應以事實上存在之實質，就具
    體個案判斷其應課徵之土地增值稅。易言之，按租稅法「實
    質課稅原則」，並衡酌禁止為達成某種經濟目的而濫用租稅
    法律上方式，以規避納稅義務之「禁止租稅規避行為原則」
    ，為防止規避租稅而確保租稅之徵收，在法律關係之外觀真
    實之事實或經濟負擔狀態有所不同時，仍應以事實上存在之
    實質，就具體個案從事個別之判斷，藉以決定應否課徵租稅
    及其課徵範圍。否則對於選擇正當行為而符合課稅構成要件
    之納稅義務人而言，將產生不公平之現象。再按「土地價值
    非因施以勞力資本而增加者，應由國家徵收土地增值稅，歸
    人民共享之。」「為實施漲價歸公，土地所有權人於申報地
    價後之土地自然漲價，應依第36條規定徵收土地增值稅。‧
    ‧‧。」分別為憲法第143條及平均地權條例第35條所明定
    。系爭土地之前次移轉現值，既係由原告等人刻意利用共有
    土地分割改算地價之規定，墊高其前次移轉現值，其所墊高
    之前次移轉現值部分，實際上已使該部分自然漲價發生不必
    繳納土地增值稅之效果，核其所為顯係利用私法關係轉換以
    達規避公法上義務之行為，而當事人利用私法自治原則，形
    成與經濟事實不相當之法律形式，藉以免除或減輕租稅之負
    擔時，其利用私法關係轉換以達規避公法上義務之行為，實
    已違反實質課稅及租稅公平原則。又平均地權條例施行細則
    第23條係就土地分割時，其分割後土地之原規定地價（或前
    次移轉現值）、最近一次申報地價及當期公告土地現值如何
    分割改算所為之規定，至土地所有權之移轉，其土地漲價總
    數額之計算，則應依土地稅法第31條之規定辦理。於一般正
    常情形下，稅捐稽徵機關「以地政機關按前開平均地權條例
    施行細則第23條規定分算之前次移轉申報現值數額為據而核
    定之土地增值稅」與「以分割前各筆土地之前次移轉申報現
    值數額核計之土地增值稅」，二者數額並無明顯差距，故於
    一般稅捐稽徵作業上，基於便宜計算，乃於慣例上均以地政
    機關分算之前次移轉現值核定土地增值稅。惟稅捐稽徵機關
    若認依平均地權條例施行細則第23條規定所分算之前次移轉
    現值核計土地增值稅有違實質課稅原則及租稅公平原則時，
    自仍得依土地稅法之相關規定核計土地增值稅。分割改算地
    價固為地政機關之權責，惟課徵土地增值稅屬稅捐機關之職
    責，故關於土地增值稅之計算，自應依據土地稅法之相關規
    定為之，始為正辦。此觀諸內政部93年12月3日台內地字第0
    930074987號函「‧‧‧該土地之前次移轉現值改算仍應由
    地政機關辦理地價改算事宜，惟於土地所有權部地價備註事
    項欄及地價改算通知書應加註並列印『前次移轉現值資料，
    於課徵土地增值稅時，仍應以稅捐稽徵機關核算者為依據』
    等文字」可明。足見地政機關分割改算後「原規定地價或前
    次移轉現值」係提供稽徵機關留供參考，並非計算土地漲價
    總數額之依據。是本件系爭應稅土地之前次移轉現值如前所
    述，經原告之刻意安排而墊高，原處分依財政部93年8月11
    日台財稅字第09304539730號函令及稅捐稽徵法第21條第2項
    規定，依實質課稅原則及土地稅法第28條、第31條規定，以
    系爭土地分割前之原規定地價或前次移轉現值為原地價（即
    將應有部分999/1000前次移轉現值更改回59年8月每平方公
    尺17.8元、3.1元、17.8元），計算漲價總數額，核課系爭
    土地應補徵土地增值稅計8,278,883元，核無不合。
四、再按司法院釋字第287號解釋「行政機關基於法定職權，就
    行政法規所為之釋示，係闡明法規之原意，性質上並非獨立
    之行政命令，固應自法規生效之日起有其適用。」之意旨，
    財政部93年8月11日台財稅字第09304539730號函令旨在闡明
    法條之真意，使條文得為正確之適用，解釋本身並無創設或
    變更法律之效力，自不生溯及既往之問題，故被告所屬安南
    分處援用上開財政部函令於稅捐稽徵法第21條核課期間內，
    向原告補徵土地增值稅，並無違法及欠周全之處。況如前所
    述，本件原告係利用共有物分割增減數額公告現值1平方公
    尺單價以下，可免提出共有物分割現值申報之規定，逕向地
    政機關辦理共有物分割，並藉共有物分割改算地價方式，以
    墊高應稅土地前次移轉現值，意圖再移轉土地時，得以降低
    漲價數額，規避鉅額土地增值稅，是被告所屬安南分處依法
    補徵並無違誤，原告認財政部93年8月11日台財稅字第09304
    539730號令，係在本件土地交易後所為之釋令，其解釋有違
    有關本件之法律明文乙節，並無理由。
五、又按「實施都市平均地權條例第1條載明，本條例所未規定
    者，應適用土地法及其他法律有關之規定。土地法第72條所
    謂土地權利變更，係將土地權利之移轉，與分割、合併等並
    舉，則所謂移轉，應不包括分割而言。復按同法第178條列
    舉土地所有權移轉之情形，有絕賣移轉，繼承及贈與移轉，
    亦未規定分割為移轉之一種。查共有物之分割，係將共有人
    之共有權變更為單獨所有，與所有權之移轉係屬所有權主體
    之變更之情形，顯不能混為一談。依上開條例第5章規定，
    土地所有權移轉而有自然漲價者，固應課徵土地增值稅，惟
    共有土地之分割，既難認為土地所有權之移轉，自不能就之
    課徵土地增值稅。」最高行政法院56年判字第144號著有判
    例。揆諸前揭判例意旨，共有物之原物分割，只是將所有權
    之型態由共有變為單獨所有，將應有部分變為特定部分，故
    未符土地稅法第28條所定「移轉」之要件，不屬土地增值稅
    課徵標的。換言之，土地稅法第28條所定之「移轉」並不包
    括「共有物分割」在內，故縱使共有土地在分割前已有漲價
    ，該漲價之利益對所有人而言，仍尚未實現，則因分割使各
    共有人就存在於共有物全部之應有部分，互相移轉之結果，
    各共有人就其取得部分土地既存價值業已概括承受。從而，
    在原告將因共有物分割而取得之系爭土地出售（或互易）予
    第三人，並辦理所有權移轉登記時，原告除已是該土地合法
    登記之所有權人，為土地稅法第5條及第28條所規定，應申
    報移轉現值繳納土地增值稅之納稅義務人外，亦是實際實現
    利得之人，自應負繳納土地增值稅之義務。又上開共有物分
    割互相移轉之結果，原告既已取得系爭土地單獨所有權，是
    上開所稱「既存價值」一詞，除其所產生權利義務之法律效
    果外，自亦包括承受系爭土地之「土地自然漲價利益」，然
    因本件共有土地分割而為改算地價後之前次移轉現值，係原
    告蓄意規避稅捐之脫法行為所產生之結果，且違反租稅公平
    原則，故而被告所屬安南分處認該改算後之前次移轉現值在
    稅法上並無意義，且捨而不用，並非否定該共有物分割登記
    之法定效力。簡言之，原告因共有土地分割而取得系爭土地
    ，而為系爭土地之所有權人，其再將系爭土地出售時，即為
    系爭土地增值稅之納稅義務人，亦是系爭土地自然漲價收益
    實現之人，故被告所屬安南分處對原告補徵系爭土地之土地
    增值稅，依法並無不合。
六、末按信賴保護原則乃是公法上誠實信用原則的下位概念，信
    賴保護之構成要件須符合下列3要件：（一）信賴基礎：即
    行政機關表現在外具有法效性之決策；（二）信賴表現：即
    人民基於上述之法效性決策宣示所形成之信賴，實際開始規
    劃其生活或財產之變動，並付諸實施，此等表現在外之實施
    行為乃屬「信賴表現」；（三）信賴在客觀上值得保護：即
    人民之誠實與正當且無行政程序法第119條：「受益人有下
    列各款情形之一者，其信賴不值得保護：一、以詐欺、脅迫
    或賄賂方法，使行政機關作成行政處分者。二、對重要事項
    提供不正確資料或為不完全陳述，致使行政機關依該資料或
    陳述而作成行政處分者。三、明知行政處分違法或因重大過
    失而不知者。」信賴不值得保護之情形。如前所述，本件原
    告既係將應稅土地以取巧、不正當方式安排形成共有關係，
    經分割提高原地價後再移轉，顯係屬規避稅捐之行為，自無
    信賴保護原則之適用。
　　理  由
一、按「已規定地價之土地，於土地所有權移轉時，應按其土地
    漲價總數額徵收土地增值稅。」「土地漲價總數額之計算，
    應自該土地所有權移轉或設定典權時，經核定之申報移轉現
    值中減除左列各項後之餘額，為漲價總數額：一、規定地價
    後，未經過移轉之土地，其原規定地價。規定地價後，曾經
    移轉之土地，其前次移轉現值。」「分別共有土地分割後，
    各人所取得之土地價值與其分割前應有部分價值相等者，免
    徵土地增值稅；其價值減少者，就其減少部分課徵土地增值
    稅。」「本法第31條所稱土地漲價總數額，在原規定地價後
    曾經移轉之土地，於所有權移轉或設定典權時，以其申報移
    轉現值超過前次移轉時申報之現值之數額為準。」分別為土
    地稅法第28條前段、第31條第1項第1款、同法施行細則第42
    條第2項及第47條所明定。又「稅捐之核課期間，依左列規
    定：一、依法應由納稅義務人申報繳納之稅捐，已在規定期
    間內申報，且無故意以詐欺或其他不正當方法逃漏稅捐者，
    其核課期間為5年。二、依法應由納稅義務人實貼之印花稅
    ，及應由稅捐稽徵機關依稅籍底冊或查得資料核定課徵之稅
    捐，其核課期間為5年。三、未於規定期間內申報，或故意
    以詐欺或其他不正當方法逃漏稅捐者，其核課期間為7年。
    在前項核課期間內，經另發現應徵之稅捐者，仍應依法補徵
    或並予處罰；在核課期間內未經發現者，以後不得再補稅處
    罰。」復為稅捐稽徵法第21條所規定。再「原持有應稅土地
    之土地所有權人，利用應稅土地與免徵或不課徵土地增值稅
    之土地，取巧安排形成共有關係，經分割後再移轉應稅土地
    者，無論再移轉時之納稅義務人是否為原土地所有權人名義
    ，依實質課稅原則及土地稅法第28條、第31條規定，該土地
    於分割後再移轉時，應以其分割前之原規定地價或前次移轉
    現值為原地價，計算漲價總數額課徵土地增值稅；本解釋令
    發布前類此上開經共有分割且再移轉之案件，應依上述規定
    補徵其土地增值稅。各稽徵機關並應加強宣導，提醒納稅義
    務人勿取巧逃漏。」亦經財政部93年8月11日台財稅字第093
    04539730號函釋在案，查該函釋係財政部本於行政主管機關
    之地位，就如何貫徹土地稅法第28條、第31條規定之執行所
    為闡明法規原意之行政規則，核與母法規定之意旨相符，本
    院自得予以援用。
二、本件原告於90年9月6日向訴外人王慶成購買坐落台南市○○
    區○○段1201、1201-1、1201-2、1202、1202-1、1202-2、
    1203、1203-1、1203-2地號等9筆土地（應有部分為1/1000
    、685/1 000、675/1000不等，其中應稅土地應有部分1/100
    0部分，已經按當期土地公告現值每平方公尺14,500元申報
    計課土地增值稅在案）；而王慶成則於同年月28日向原告購
    買坐落南興段967、967-1、967-2、967-3、967-4、967-5地
    號等6筆農業用地應有部分各1/1000；原告與王慶成就上開1
    5筆土地於形成共有關係後，旋於90年10月18日將上開15筆
    土地辦理共有物分割，由原告取得州南段1201地號等9筆土
    地全部權利。因上開15筆共有土地分割前後，原告與王慶成
    取得之土地價值差額增減在公告現值1平方公尺單價以下，
    原告依財政部81年7月6日台財稅字第810238739號函規定，
    免向稅捐稽徵機關提出共有物分割現值申報，逕向地政機關
    辦理共有物分割之土地登記完竣。共有物分割後，原告所取
    得之系爭州南段1201、1202及1203地號土地，其中應有部分
    999/1000部分之前次移轉現值分別由59年8月每平方公尺17.
    8元、3.1元、17.8元，遽提高至90年9月每平方公尺14,952.
    8元；其後原告於91年3月28日將系爭土地出售予全家福建設
    有限公司，並向被告所屬安南分處申報移轉，因無漲價數額
    ，被告所屬安南分處乃核課土地增值稅為零元；嗣財政部發
    布93年8月11日台財稅字第09304539730號函令，對原持有應
    稅土地之土地所有權人，利用應稅土地與免徵或不課徵土地
    增值稅之土地，取巧安排形成共有關係，經分割後再移轉應
    稅土地者，應依實質課稅原則及土地稅法第28條、第31條規
    定，以其分割前之原規定地價或前次移轉現值為原地價，計
    算漲價總數額課徵土地增值稅，該解釋令發布前，經共有分
    割且再移轉之案件，仍應補徵其土地增值稅，被告所屬安南
    分處遂通知原告補徵土地增值稅8,278,883元等情，業據兩
    造分別陳明在卷，復有系爭土地卡、土地登記謄本、土地增
    值稅（土地現值）申報書、共有物分割明細表、被告土地增
    值稅免稅證明書、被告所屬安南分處95年5月1日南市稅安字
    第09522099160號函及土地增值稅繳款書等影本附原處分卷
    可稽。而原告提起本件訴訟係以：被告分別將系爭土地之前
    次移轉現值調降為17.8元、3.1元及17.8元，其後再根據調
    降後的前次移轉現值課徵原告土地增值稅，已違反憲法保障
    人民財產權之規定；又本件係於90年10月間辦理共有物分割
    ，而財政部嗣於93年8月11日發布台財稅字第09304539730號
    函令，依法律不溯及既往之原則，本件應無該函令之適用，
    且被告事後補稅亦違反實質課稅、租稅公平及信賴保護原則
    等語，資為論據。
三、經查：
（一）平均地權條例第35條前段規定：「為實施漲價歸公，土地
      所有權人於申報地價後之土地自然漲價，應依第36條規定
      徵收土地增值稅。」第36條第1項前段規定：「土地增值
      稅之徵收，應依照土地漲價總數額計算，於土地所有權移
      轉或設定典權時行之。」揆其意旨在於土地自然增值，乃
      全體社會共同創造所致，就地主而言，乃不勞而獲之利得
      ，依據憲法第143條之規定，應由國家對於土地所有人所
      享之自然增值以課徵土地增值稅之方式收歸公有，即所謂
      漲價歸公。現今多數國家均將土地增益視為資本增益，而
      併入綜合所得稅或予以分離課稅。我國稅制則為實現憲法
      所定土地漲價歸公之理念，就土地自然漲價部分課徵土地
      增值稅，而未將之歸入綜合所得稅。是以土地稅法第28條
      前段：「已規定地價之土地，於土地所有權移轉時，應按
      其土地漲價總數額徵收土地增值稅。」及第31條第1項第1
      款：「土地漲價總數額之計算，應自該土地所有權移轉或
      設定典權時，經核定之申報移轉現值中減除左列各項後之
      餘額，為漲價總數額：一、規定地價後，未經過移轉之土
      地，其原規定地價。規定地價後，曾經移轉之土地，其前
      次移轉現值。」等計算課徵土地增值稅之規定，如於土地
      形式上雖發生移轉之效力，但實質上並未就其自然漲價部
      分課徵土地增值稅，嗣於土地再移轉而應課徵土地增值稅
      時，除法律另有規定外，仍應就其未曾課徵土地增值稅以
      來所生之土地漲價利益課徵土地增值稅，方符漲價歸公之
      精神。此觀行為時土地稅法第28條之2、第31條之1及第39
      條第2項等規定，均本斯旨，即徵明瞭。
（二）又「已規定地價之土地分割時，其分割後各宗土地之原規
      定地價或前次移轉申報現值、最近一次申報地價及當期公
      告土地現值之總和，應與該土地分割前之地價數額相等。
      分割後各宗土地之原規定地價或前次移轉申報現值、最近
      一次申報地價及當期公告土地現值，地政機關應通知稅捐
      稽徵機關及土地所有權人。」「分別共有土地分割後，各
      人所取得之土地價值與其分割前應有部分價值相等，免徵
      土地增值稅；其價值減少者，就其減少部分課徵土地增值
      稅。」「土地合併後，各共有人應有部分價值與其合併前
      之土地價值相等者，免徵土地增值稅。其價值減少者，就
      其減少部分課徵土地增值稅。」「前3項土地價值之計算
      ，以共有土地分割或土地合併時之公告土地現值為準。」
      為平均地權條例施行細則第23條及第65條第1項、第3項、
      第4項（土地稅法施行細則第42條第2項、第4項、第5項規
      定亦同）所規定。是為計算已規定地價之土地分割時，其
      分割後各宗土地之原規定地價或前次移轉申報現值、最近
      一次申報地價及當期公告土地現值，內政部頒訂「土地分
      割改算地價原則」，俾利處理共有土地分割後之原地價（
      原規定地價、前次移轉現值）問題；在計算過程中，如原
      地價年月不同，應以物價指數調整為同一基期，有關共有
      物分割價值之計算，依平均地權條例施行細則第65條規定
      ，係以分割當時之公告土地現值為準。因共有物分割常涉
      及多筆共有土地，而每筆土地各共有人應有部分之前次移
      轉現值或有不同，為簡化分割後各宗土地各共有人應有部
      分之前次移轉現值之登載，並作為稅捐稽徵機關計算分割
      後課徵土地增值稅之參考，故土地分割時，如原地價年月
      不同，應以物價指數調整為同一基期，再以該調整後之數
      額作為前次移轉現值登載於土地登記簿，並依平均地權條
      例施行細則第23條第2項規定通知稅捐機關。然上開土地
      分割調整後之前次移轉現值，與一般未經分割改算之土地
      移轉時重新登載之前次移轉現值，係以移轉當時之年月及
      納稅義務人向稅捐機關申報之土地移轉現值為準，並不相
      同；土地分割後調整之前次移轉現值之年月與其基期之調
      整有關，但與分割之日期並無關聯，其數額係按物價指數
      調整，亦與公告現值無關。於一般情形下，土地分割後移
      轉所有權時，稅捐稽徵機關以地政機關按前開土地分割改
      算地價原則規定分算之前次移轉現值，與以分割前各筆土
      地之前次移轉現值，二者核計之土地增值稅數額並無明顯
      差距，稅捐稽徵機關基於便宜計算，慣以前開地政機關分
      算之「前次移轉現值」數額核定土地增值稅；實則土地分
      割改算地價原則僅係對於土地分割時，其分割後土地之原
      規定地價（或前次移轉現值）、最近一次申報地價及當期
      公告土地現值如何分割改算所為之規定，其目的亦有將共
      有土地分割前多數前次移轉現值調和為單一數據，方便登
      錄在分割後之各宗土地登記簿，並無稅捐減免之用意；至
      土地所有權之移轉，其土地漲價總數額之計算，則應依土
      地稅法第31條之規定辦理，是有關分割改算乃為地政機關
      之權責，而課徵土地增值稅則屬稅捐稽徵機關之職責，故
      關於土地增值稅之計算，最終仍應依據土地稅法之相關規
      定為之，自不待言。
（三）本件就原告上開土地移轉之情形觀之，原告係藉由向王慶
      成購買州南段1201、1201-2、1202、1202-2、1203、1203
      -2地號等應稅土地些微應有部分各1/1000及同段1201-1、
      1202-1、1203-1地號等免徵土地增值稅之公共設施保留地
      應有部分各685/1000、675/1000、675/1000，再由王慶成
      向原告購買不課徵土地增值稅之南興段967地號等6筆農地
      應有部分各1/1000，形成原告及王慶成共有上開應稅與免
      徵及不課徵土地增值稅之土地，雙方旋即就上開應稅與免
      徵及不課徵土地增值稅之土地進行共有物分割，由原告單
      獨取得州南段1201、1201-2、1202、1202-2、1203、1203
      -2地號等應稅土地及同段1201-1、1202-1、1203-1地號等
      免徵土地增值稅之公共設施保留地之全部，王慶成則取得
      不課徵土地增值稅之南興段967地號等6筆農地；衡諸原告
      及王慶成間就上開土地進行之所有權移轉及形成共有之應
      稅土地應有部分極為微小，不但有違一般土地共有之常態
      ，亦不利於土地之利用及經濟融通，又於短時間內，辦理
      共有物分割，終究由原告取得系爭州南段1201、1202及12
      03地號等3筆應稅土地隨即出售予他人，則原告顯係利用
      創設應課徵土地增值稅之土地與免徵及不課徵土地增值稅
      之土地形成共有關係後，再為共有物分割，從而藉分割改
      算地價方式，墊高系爭州南段1201、1202及1203地號應稅
      土地之前次移轉現值，造成該土地出售時並無漲價之外觀
      ，至為顯然。
（四）然租稅法所重視者，應為足以表徵納稅能力之實質的經濟
      事實，而非其外觀之法律行為或形式上之登記事項，對實
      質上相同經濟活動所產生之相同經濟利益，應課以相同之
      租稅，始符合租稅法律主義所要求之公平及實質課稅原則
      。而實質課稅原則為租稅法律主義之內涵及當然歸趨，故
      有關課徵租稅構成要件事實之判斷及認定，自亦應以其實
      質上經濟事實關係及所產生之實質經濟利益為準，而非以
      形式外觀為準，否則勢將造成鼓勵投機或規避稅法之適用
      ，無以實現租稅公平之基本理念及要求（最高行政法院82
      年度判字第2410號判決參照）。是則倘若在經濟面上實質
      上已具備課徵土地增值稅之納稅義務人，竟違反法律實質
      及公平課稅之立法意旨，不當的利用法律上之形式或法律
      行為，蓄意製造外觀上或形式上存在之法律關係或法律狀
      態，規避或免除其應納之土地增值稅，為確保租稅公平，
      仍應以事實上存在之實質，就具體個案判斷其應課徵之土
      地增值稅。易言之，按租稅法「實質課稅原則」，並衡酌
      禁止為達成某種經濟目的而濫用租稅法律上方式，以規避
      納稅義務之「禁止租稅規避行為原則」，為防止規避租稅
      而確保租稅之徵收，在法律關係之外觀真實之事實或經濟
      負擔狀態有所不同時，仍應以事實上存在之實質，就具體
      個案從事個別之判斷，藉以決定應否課徵租稅及其課徵範
      圍。否則對於選擇正當行為而符合課稅構成要件之納稅義
      務人而言，將產生不公平之現象。綜觀本件原告為出售系
      爭應稅土地，並為規避土地增值稅之課徵，乃刻意安排土
      地共有再辦理共有物分割，利用土地分割改算地價，墊高
      應稅地之前次移轉現值，形成該前次移轉現值相當於土地
      公告現值，致該土地因表面上無自然漲價數額，而無須繳
      納土地增值稅，實則渠等安排之土地買賣及辦理共有物分
      割等行為均係刻意塑造之法律形式，其目的僅係為出售系
      爭應稅土地，並規避繳納土地增值稅，其利用私法關係轉
      換以達規避公法上義務之行為，實已違反實質課稅及租稅
      公平原則。嗣原告於91年3月28日將系爭應稅土地再移轉
      予第三人全家福建設有限公司時，由於已略過系爭應稅土
      地之前共有物分割程序，故原告僅依一般買賣程序檢附相
      關文件申報移轉，其並未將系爭土地之前取得共有關係及
      分割資料附案申報，致被告於受理原告將系爭應稅土地移
      轉予第三人之案件時，僅依原告所提出經地政機關分割改
      算之前次移轉現值核課其土地增值稅，而無從發現其實情
      。是僅依原告提出之申報資料，被告無從發現原告所為一
      連串取巧安排創設共有後再為分割，係意在藉共有土地分
      割改算地價規定以墊高應稅土地前次移轉現值，俾得於再
      移轉時，得以降低漲價數額以規避鉅額稅賦，從而未能作
      出正確之土地增值稅核課處分甚明。是被告事後於核課期
      間內查得原告移轉系爭應稅土地之全貌，依據該查得之事
      證重行依土地稅法第28條前段、第31條第1項第1款規定，
      核實以分割前之前次移轉現值計算系爭土地真正之漲價數
      額，反應該土地自然漲價之實際情形，據以對原告補徵土
      地增值稅，核無違反依法行政及租稅法律原則。又納稅義
      務人經該稅捐稽徵機關核定之案件，如經過法定期間而納
      稅義務人未申請復查或行政爭訟，其查定處分，固具有形
      式上之確定力，惟稽徵機關如發現原處分確有短徵，為維
      持課稅公平，基於公益上之理由，要非不可自行變更原查
      定處分，而補徵其應繳之稅額。被告所為補稅之處分即為
      撤銷原違法錯誤之土地增值稅核課處分而變更為正確之核
      定，核與稅捐稽徵法第21條第2項規定無違，亦未增加原
      告之負擔，原告訴稱被告調降系爭州南段1201、1202、12
      03地號土地之前次移轉現值各為17.8元、3.1元、17.8元
      ，再根據調降後之前次移轉現值補徵原告土地增值稅，違
      反憲法保障人民財產權之規定，並違反實質課稅及租稅公
      平原則云云，亦非可採。
（五）再按司法院釋字第287號解釋「行政機關基於法定職權，
      就行政法規所為之釋示，係闡明法規之原意，性質上並非
      獨立之行政命令，固應自法規生效之日起有其適用。」之
      意旨，自不生何時生效或溯及既往問題。又財政部93年8
      月11日台財稅字第09304539730號解釋函令旨在闡明土地
      稅法相關法規原意，被告並非僅以該函令作為補徵系爭土
      地增值稅之依據，而仍係依土地稅法第28條及第31條規定
      核課系爭土地增值稅，故並無違反法律不溯及既往及租稅
      法律原則。原告主張本件共有物係於90年10月18日辦理分
      割，而財政部嗣於93年8月11日發布台財稅字第093045397
      30號函令，被告依上開財政部解釋函令規定補徵系爭土地
      增值稅，違反法律不溯既往原則云云，尚非可採。另「信
      賴保護原則」固為行政法上為避免剝奪人民「既得權」之
      一般法律原則，且明訂於行政程序法第8條後段，惟此原
      則之適用，須具備3個條件：其一為信賴基礎（即國家行
      為），其二為信賴表現（即人民安排其生活或處置其財產
      ），其三則為信賴值得保護（即人民之誠實與正當）。本
      件原告以共有土地分割之特性及利用應稅土地與不課徵及
      免徵土地增值稅之土地，刻意巧妙安排創設共有物分割之
      方式，隱藏系爭應稅土地漲價實情，導致地政機關依其申
      請登記資料改算，並提高系爭應稅土地之前次移轉現值，
      顯為規避稅捐之行為，是該行為非但損及稅捐正義、違反
      誠信原則，亦使憲法「漲價歸公」意義徒具形式，故被告
      因原告上開規避稅捐之行為，所為核定土地增值稅為零元
      之處分，對原告而言，自無信賴保護原則之適用。又因原
      告利用共有物分割及地價改算之方式，致系爭應稅土地之
      前次移轉現值已遭扭曲，而不能反應該土地實際漲價情形
      ，基於課稅公平原則，被告基於土地稅法課稅要件事實，
      以其分割前之前次移轉現值為原地價，計算漲價總數額，
      補徵土地增值稅，並無違誤。原告主張本件被告核定系爭
      土地增值稅，有違信賴保護原則云云，仍不可採。
四、綜上所述，原告之主張並不可採。從而被告依土地稅法第28
    條前段、第31條第1項第1款及稅捐稽徵法第21條規定，向原
    告補徵出售系爭應稅土地之土地增值稅8,278,883元，並無
    違誤；復查決定及訴願決定予以維持，亦無不合。原告起訴
    意旨求為撤銷，為無理由，應予駁回。
五、又本件事證已臻明確，故原告請求本院傳訊台南市安南地政
    事務所人員詢問系爭土地前次移轉現值計算是否有誤，並請
    求本院函詢台南市政府是否有應稅土地變更為免稅土地或免
    稅土地變更為應稅土地之可能性及前例，經核已無必要，且
    兩造其餘主張及攻擊防禦方法核與判決之結果無影響，爰不
    逐一論述，併此敘明。
六、據上論結，本件原告之訴為無理由，依行政訴訟法第195條
    第1項後段、第98條第3項前段，判決如主文。
中　　華　　民　　國　　96　　年　 　6　　月　 27  　 日
                  第三庭審判長法  官　邱政強
                              法  官　簡慧娟
                              法  官　李協明
以上正本係照原本作成。
如不服本判決，應於判決送達後20日內向本院提出上訴書狀，其
未表明上訴理由者，應於提起上訴後20日內向本院提出上訴理由
書（須按對造人數附繕本）；如於本判決宣示或公告後送達前提
起上訴者，應於判決送達後20日內補提上訴理由書（須附繕本）
。未表明上訴理由者，逕以裁定駁回。
提起上訴應預繳送達用雙掛號郵票7份（每份34元）。
中　　華　　民　　國　　96　　年　 　6　　月　 27  　 日
　　　　　　　　　　　　　　　書記官  周良駿
